臺灣高等法院刑事判決　　　　　　　 100年度上易字第1157號
上　訴　人　臺灣臺北地方法院檢察署檢察官
上　訴　人
即　被　告　黃永田
選任辯護人　何朝棟律師
上列上訴人等因被告公然侮辱案件，不服臺灣臺北地方法院99年
度易字第3370號，中華民國100年4月13日第一審判決（起訴案號
：臺灣臺北地方法院檢察署99年度偵續字第792號），提起上訴
，本院判決如下：
    主  文
上訴駁回。
    事  實
一、黃永田於民國98年12月11日上午10時30分許，在臺北市○○
    區○○路臺灣高等法院大門口之人行道北側排隊領取法庭旁
    聽證時，因細故與排隊在前之許希爾發生口角爭執而心生不
    悅，竟基於公然侮辱人之犯意，在上開多數不特定人可共見
    共聞之情況下，自許希爾之後方向許希爾吐口水，其口水因
    之噴濺到許希爾脖子上，以此方式公然侮辱許希爾，嗣許希
    爾因不堪受辱而至臺灣臺北地方法院檢察署（下稱臺北地檢
    署）申告，乃查悉上情。
二、案經告訴人許希爾訴由臺北地檢署檢察官偵查起訴。
    理  由
壹、證據能力部分：
一、查卷附證人即臺北市政府警察局中正第一分局（下稱中正第
    一分局）介壽路派出所警務員兼所長楊志傑所製作之「職務
    報告」（見99年度他字第643號卷第21頁），係針對其於98
    年12月11日在本院大門口維持領取法庭旁聽證秩序時擔任現
    場指揮官等勤務而製作之職務報告書，依刑事訴訟法第159
    條第1項之規定，屬於被告以外之人於審判外之書面陳述，
    又該等文書係上開證人針對本件具體個案為之，非屬公務員
    職務上所製作之例行性紀錄或證明文書，該等文書並非經常
    處於可受公開檢查之狀態，若有錯誤尚難予以及即時糾正，
    該等文書之真實性保障不高，故依刑事訴訟法第159條之4之
    規定及其立法理由，認上開職務報告書無證據能力。
二、又被告以外之人（包括證人、鑑定人、告訴人、被害人及共
    同被告等）於審判外之陳述雖不符刑事訴訟法第159條之1至
    之4等之規定，而經當事人於審判程序同意作為證據，法院
    審酌該言詞陳述或書面陳述作成時之情況，認為適當者，亦
    得為證據；當事人、代理人或辯護人於法院調查證據時，知
    有刑事訴訟法第159條第1項不得為證據之情形，而未於言詞
    辯論終結前聲明異議者，視為有前項之同意，同法第159條
    之5定有明文。此立法意旨在傳聞證據未經當事人之反對詰
    問予以核實，原則上先予排除，惟若當事人已放棄反對詰問
    權，於審判程序中表明同意該等傳聞證據可作為證據；或於
    言詞辯論終結前未聲明異議，基於尊重當事人對傳聞證據之
    處分權，及證據資料愈豐富者，愈有助於真實發見之理念，
    且強化言詞辯論主義，使訴訟程序得以順暢進行，上開傳聞
    證據亦具有證據能力。查本件除前揭所述外，其他下列所引
    用之被告以外之人於審判外之供述或非供述證據，因公訴人
    、被告及其辯護人均未於本院審理時表示意見，且迄至言詞
    辯論終結前亦未聲明異議，本院審酌上開供述或非供述等證
    據資料製作時之情況，並無不當取供及證明力明顯過低之瑕
    疵，認以之作為證據使用，應屬適當，揆諸前開規定，認前
    揭證據資料均有證據能力。
貳、實體部分：
一、訊據被告黃永田固不否認有於上開時間、地點因細故與告訴
    人許希爾發生爭執，其口水噴濺到告訴人等情，惟矢口否認
    有何侮辱犯行，辯稱：因伊與告訴人發生爭執，所以講話比
    較大聲，口水才會噴到告訴人，伊並非故意向告訴人吐口水
    云云。惟查：
  (一)被告確於前開時、地自告訴人後方向其吐口水，其口水因而
    噴濺到告訴人脖子等事實，業據證人即告訴人許希爾於原審
    證稱：「（在98年12月11日上午10時30分時，妳是否有在高
    等法院門口人行道？）有，當時我是要去旁聽陳水扁案開庭
    ，所以在那裡排隊，當時警察叫我們排好隊伍時，並沒有看
    到被告及其前妻許幸幸，後來被告及許幸幸才插隊進來。（
    妳與被告有發生爭執嗎？）沒有，後來法院說要申請旁聽證
    ，已經有3、4個人在那裡，被告就先吐我口水，再從我的左
    邊撞我一下，並跑到我前面踩我的兩隻腳，我就以左手摸了
    感覺很骯髒，被告就說我打人，我就告訴警察說被告吐我口
    水，很髒。我記不清楚是警察先叫被告還是叫許幸幸來幫我
    擦口水，但是事實上來幫我擦口水的人是許幸幸，後來我就
    去領旁聽證，後來有一個董欣欣組長及楊志傑警察就拿乾淨
    的衛生紙給我擦拭口水，董欣欣就叫我去廁所洗，我說我要
    等我的夥伴，董欣欣就看到路口有消毒水，他就拿衛生紙沾
    消毒水幫我擦拭，後來我的夥伴就來了，我們後來進入法庭
    ，我記得法警叫我到1樓去找法警處理，1樓的法警要我去報
    案110來處理，我就報了110，後來警察也有來幫我處理，警
    察也有叫許幸幸再來好好的幫我擦拭口水，但是我覺得這樣
    不行，因為吐我口水的被告並沒有來處理，我認為警察有偏
    袒多數人來欺負我們少數人。」等語綦詳（見原審卷第37頁
    正、反面），核與證人即當日現場值勤員警楊志傑到庭具結
    證稱：「當時我在現場值勤，因為聽到爭執的聲音，我就走
    過去看，許希爾當時排在被告前面，他們爭執好像是說誰踢
    到誰，我到現場時，他們已經沒有動作，只是互相說誰踢到
    誰，我就叫他們不要吵了，等他們安靜之後我就往旁邊走了
    兩步，我就突然聽到許希爾說被告吐她口水…（你當時有聽
    到被告有『噗』一聲的聲音？）有聽到類似的聲音。（你於
    職務報告上記載有一位自稱被告配偶的人願意幫被告出面向
    許希爾道歉，是否有這件事？）是的，也就是許幸幸拿出衛
    生紙幫許希爾擦拭口水，並且替被告向許希爾道歉」等語（
    見原審卷第38頁反面至第39頁），與證人即告訴人許希爾指
    述之情形大致相符。從而，證人即告訴人許希爾上開證述應
    堪認屬實，是被告於前開時、地自告訴人後方，向告訴人吐
    口水因之噴濺到告訴人脖子上等情，堪以認定。被告雖辯稱
    係因伊講話比較大聲，口水才會噴到告訴人，伊並非故意向
    告訴人吐口水云云。然若如被告所稱係大聲講話中之口水噴
    濺，當不至於產生「噗」的聲音，而據證人即警員楊志傑之
    上開證述，被告當時是發出一聲「噗」的聲音，倘若被告當
    時只是大聲講話所造成之口水噴濺，顯然不會發出聲音大到
    足以讓在旁之楊志傑亦聽到「噗」的一聲甚明；又被告辯稱
    上開證人楊志傑所聽到的可能是伊咳嗽聲云云，然查，「噗
    」的一聲明顯與咳嗽時所發出之聲響不同，被告上開辯解，
    顯悖於常情，要屬卸責之詞，不足採信。
  (二)另證人即當日在場之人許幸幸到庭證述：「…後來被告跌倒
    撞到我，而許希爾站在我的前面，我就撞到許希爾，許希爾
    就與被告吵了起來，講話就比較大聲，他們兩人就有互相噴
    到口水，我當時在前面看到整個情形，我有看到互相都有噴
    口水，我有在現場勸他們不要吵架，後來我進去一個房間之
    後，有一個警察就叫我出來，說是被告噴到許希爾口水，我
    說我沒有看到，警察就叫我們不要吵了，警察並有拿出一張
    衛生紙要我幫許希爾擦拭，我就幫許希爾擦拭，並跟她說不
    要生氣，而事實上我並沒有看到口水，只是因為警察要我息
    事寧人，我就順便幫忙擦口水，許希爾當時也有說不要追究
    了。我看到的過程就是如此。」等語（見原審卷第39頁反面
    至第40頁），依證人許幸幸上開證述，可知其雖有見聞被告
    與告訴人相互噴口水之情形，然證人許幸幸於告訴人與被告
    發生爭執後有離開現場，係經警方告知其本案情形，此經證
    人許幸幸於偵查中證稱：「…許希爾說黃永田的口水噴到她
    ，我已經到樓上了，警察叫我下來…」等語（見99年度他字
    第643號卷卷第55頁），從而，證人許幸幸在被告對告訴人
    吐口水之時，究否在場，依其證述，即非無疑，又證人許幸
    幸之上開證稱伊未見到被告噴口水等情與證人楊志傑之證述
    並不相符一節，審酌證人許幸幸與被告曾為夫妻關係，於案
    發當時尚以被告配偶之身分代被告向告訴人道歉，足認兩人
    關係親密，其為維護被告，所為上開之證述或有避重就輕之
    處，反觀當時亦在場之另一證人即警員楊志傑，與告訴人、
    被告均不認識亦無任何關係，其證詞顯無偏頗之虞，堪認證
    人楊志傑之證詞較為可採。
  (三)再故意朝他人吐口水，足以使被害者心生不快、感到人格貶
    損受悔辱之情境，並因而感到狼狽不堪，此觀告訴人於偵查
    中指述感到難過即明（見99年度他字第643號卷第8頁），本
    案被告係因與告訴人發生爭執，而為上開吐口水之行為，被
    告係具有一般智識程度之成年男子，自當知悉在不特定人得
    共見共聞之場所朝人身上吐口水，足使他人心生不快、受侮
    辱，仍為上開行為，足見被告當時係以此種方式表達其對於
    告訴人不屑、輕蔑之意思，並意圖貶損告訴人之人格至明。
  (四)綜上各情，被告前開所辯，係事後諉卸之詞，不足採信，本
    件事證明確，被告犯行，洵堪認定。至被告於本院聲請傳訊
    證人田正吉警員欲查明當時是因告訴人一直叫囂，為了安撫
    告訴人，才要求被告前妻許幸幸幫告訴人擦拭，被告實無公
    然侮辱等情，惟在告訴人遭被告吐口水後，被告前妻許幸幸
    確實有幫告訴人擦拭等情，已詳為論述如前，且縱認為了安
    撫告訴人，才要求被告前妻許幸幸幫告訴人擦拭，亦不能否
    定被告當時有向許希爾吐口水之事實，亦無從推翻前揭具體
    事證，故此證據之調查，核無必要，併此敘明。
二、按刑法規定之侮辱，係行為人以粗鄙之言語、舉動、文字、
    圖畫侮謾辱罵或為其他輕蔑他人人格之行為已足。被告向告
    訴人吐口水之舉動，係以粗鄙之舉動輕蔑他人人格，而有侮
    辱他人之意，已如上述，是核被告所為，係犯刑法第309條
    第1項公然侮辱罪。
三、原審以被告黃永田犯行明確，適用刑法第309條第1項、第41
    條第1項前段、刑法施行法第1條之1規定，並審酌被告前於9
    8年10月15日甫因妨害自由案件，經臺灣臺北地方法院刑事
    判決判處有期徒刑5月，由本院以98年度上易字第547號判決
    上訴駁回而確定，就本案雖不構成累犯，然可見其素行不佳
    ，因與告訴人發生爭執而心生不滿，竟在不特定多數人可共
    見共聞之公開場所對告訴人噴口水公然侮辱告訴人，其行為
    自有不當，及衡諸本案犯罪情節、告訴人受損情形與被告犯
    後否認犯行等一切情狀，認被告黃永田犯公然侮辱罪，處拘
    役40日，如易科罰金，以新臺幣1千元折算1日，經核並無不
    妥。被告上訴稱原審之量刑過重，及與選任辯護人上訴意旨
    以原審判決被告有罪的依據，是以告訴人的陳述及證人楊志
    傑的證言為主（楊志傑警員的職務報告無證據能力），且證
    人楊志傑在99年4月13日檢察官訊問時有說到當時他並沒有
    注意到有無吐口水的聲音，是後來聽告訴人說被告有吐她口
    水，楊志傑才在職務報告中提到有吐口水的事情，所以楊志
    傑是根據告訴人的陳述才說有聽到吐口水的聲音，而且楊志
    傑在99年5月18日也說並沒有看到告訴人身上有口水，故原
    審以證人楊志傑的證言作為認定被告有罪的證據，係違背法
    令，另外告訴人已經陳述當時警察都在聊天，所以證人楊志
    傑如何會聽聞被告吐告訴人口水的聲音，告訴人也說被告吐
    她口水以後楊志傑才來，可見楊志傑不可能聽聞被告吐告訴
    人口水的聲音云云。惟查，證人即當日現場值勤員警楊志傑
    於原審到庭證稱：「（〈提示提示偵查卷第21頁職務報告並
    告以要旨〉卷附之職務報告，是否為你所製作？）是的。（
    職務報告的內容，是否就是當日發生的情形？）是的。（你
    當時有聽到被告有『噗』一聲的聲音？））有聽到類似的聲
    音。（你於偵查中檢察官問你有無聽到『噗』一聲，你回答
    ：沒有注意。與你上開所述及職務報告上記載不符，為何如
    此？）應該是以職務報告為主，因為職務報告製作的時間是
    最為接近事發當時。」（見原審卷第38頁反面至第39頁），
    而其製作之「職務報告」記載：「職楊志傑於98年12月11日
    7時至19時，擔服本分局執行臺灣高等法院審理陳前總統水
    扁先生涉嫌國務機要費貪污案第二審出庭聚眾防處第一分區
    現場指揮官勤務，及兼負臺灣高等法院受理民眾申請旁聽證
    登記發放時之法院外秩序維護，當時約有20餘名群眾排隊欲
    申請旁聽證，突然聽聞隊伍間有爭執聲，職上前查看，發現
    係排隊隊伍中一名許希爾女士與排其後面之黃永田先生發生
    爭吵並有推擠情形，職即擋於該二民之間，並勸導不要吵架
    ，當時黃永田表示『是許希爾先踢到他，他才推許希爾』，
    許希爾卻表示『她並未踢到黃永田，是黃永田無故推她』，
    當該二民互相叫囂時，突然聽聞黃永田有一聲『噗』，許希
    爾即表示黃永田向她吐口水，並吐到他後頸，職立即制止不
    要再有其他動作…」，有卷附介壽路派出所警務員兼所長楊
    志傑所製作之「職務報告」（見99年度他字第643號卷第21
    頁）是證人楊志傑於原審所述，應較其於偵查中所述為正確
    可採。又被告及其辯護人辯稱：告訴人已經陳述當時警察都
    在聊天，所以證人楊志傑如何聽聞被告吐告訴人口水的聲音
    ，且楊志傑是事後才到場云云；然據證人即當日現場值勤員
    警楊志傑於原審到庭證稱：「當時我在現場值勤，因為聽到
    爭執的聲音，我就走過去看，許希爾當時排在被告前面，他
    們爭執好像是說誰踢到誰，我到現場時，他們已經沒有動作
    ，只是互相說誰踢到誰，我就叫他們不要吵了，等他們安靜
    之後我就往旁邊走了兩步，我就突然聽到許希爾說被告吐她
    口水…（你當時有聽到被告有『噗』一聲的聲音？）有聽到
    類似的聲音。」（見原審卷第38頁反面），足見被告與告訴
    人發生爭執時，警員楊志傑已在現場進行協調，並非事後才
    到場，而於現場較安靜之後，被告才向告訴人吐口水，於警
    員楊志傑才剛轉身欲離開時，其與被告及告訴人僅相隔兩步
    之距離，在此情況下，警員楊志傑當可聽聞被告吐口水的聲
    音，再衡以一般常情，人在聊天之際並非不能察覺身旁發生
    的事情，故縱使有警員在聊天，並非表示警員楊志傑即不可
    能聽聞被告吐口水的聲音，是被告及選任辯護人上開所辯均
    不可採；另刑之量定，為求個案裁判之妥當性，法律賦予法
    院裁量之權，量刑輕重，屬裁判法院得依職權自由裁量之事
    項，苟其量刑已以行為人之責任為基礎，並斟酌刑法第57絛
    各款所列情狀，在法定刑度內，酌量科刑，如無偏執一端，
    致明顯失出失入情形，即不得就量刑部分遽指為不當或違法
    。本件原判決已就被告所犯本案之一切情狀，詳予說明審酌
    之根據及理由，並斟酌及敘明刑法第57絛所列事項，而認被
    告黃永田犯公然侮辱罪，處拘役40日，如易科罰金，以新臺
    幣1千元折算1日，其量刑並無違反經驗法則、論理法則、比
    例原則，或有何其他違法情事。綜上，被告上訴意旨所稱均
    係就原審已詳加調查及判決理由已說明之事項再行爭執，所
    辯並不足採信，是其上訴，為無理由，應予駁回。又上訴人
    即檢察官循告訴人請求提起上訴，指摘原判決量刑過輕等語
    ，經核亦無理由，亦應駁回之。
據上論斷，應依刑事訴訟法第368條，判決如主文。
本案經檢察官張秋雲到庭執行職務。
中    華    民    國   100    年    7     月    6     日
                  刑事第十一庭  審判長法  官  許宗和
                                      法  官  趙功恆
                                      法  官  潘進柳
以上正本證明與原本無異。
不得上訴。
                                      書記官  任正人
中    華    民    國   100    年    7     月    6     日
附錄：本案論罪科刑法條全文
刑法第309條（公然侮辱罪）
公然侮辱人者，處拘役或 3 百元以下罰金。
以強暴犯前項之罪者，處 1 年以下有期徒刑、拘役或 5 百元以
下罰金。